---
title: "Augusts grejer"
author: "August"
date: "2023-09-23"
output: pdf_document
---

```{r, include=FALSE}
library(tidyverse)
library(olsrr)
library(car)
library(knitr)
library(kableExtra)
```

```{r, include=FALSE}
data <- read_table("A18-sjalv-win.dat",
                   col_names = c("län", "y1", "y2", "x51", "x41", "x52", "x42",
                                 "x11", "x12", "x61", "x62", "x21", "x22", "x3"))

data_1 <- data %>%
  select("län", "y1", "x51", "x41", "x11", "x61", "x21", "x3") %>%
  rename("län" = "län",
         "sjmo" = "y1",
         "arblösMän" = "x51",
         "arblösTot" = "x41",
         "alko" = "x11",
         "urban" = "x61",
         "skilsmässo" = "x21",
         "religio" = "x3")

data_2 <- data %>%
  select("län", "y2", "x52", "x42", "x12", "x62", "x22", "x3") %>%
  rename("län" = "län",
         "sjmo" = "y2",
         "arblösMän" = "x52",
         "arblösTot" = "x42",
         "alko" = "x12",
         "urban" = "x62",
         "skilsmässo" = "x22",
         "religio" = "x3")

save(data_1, file = "data_1.Rda")
save(data_2, file = "data_2.Rda")
```

## Models
```{r}
model_1 <- lm(sjmo ~ ., data = data_1 %>% select(!län))
model_2 <- lm(sjmo ~ ., data = data_2 %>% select(!län))
```

## Dataset 1 (komplett data)
```{r}
all_1 <- ols_step_all_possible(model_1)
forward_1 <- ols_step_forward_p(model_1, penter = 0.1)
backward_1 <- ols_step_backward_p(model_1, prem = 0.1)
both_1 <- ols_step_both_p(model_1, pent = 0.1, prem = 0.1)
```

```{r}
model_1a <- lm(sjmo ~ ., data_1 %>% select(sjmo, alko, arblösTot, religio))  # forward
model_1b <- lm(sjmo ~ ., data_1 %>% select(sjmo, alko, arblösMän, urban))    # backward
model_1c <- lm(sjmo ~ ., data_1 %>% select(sjmo, alko, arblösTot, religio))  # both
model_1d <- lm(sjmo ~ ., data_1 %>% select(sjmo, alko, arblösTot, religio))  # r sq adj
model_1e <- lm(sjmo ~ ., data_1 %>% select(sjmo, arblösTot, urban,
                                           skilsmässo,religio))              # r sq adj
vif(model_1a)
vif(model_1b)
vif(model_1c)
vif(model_1d)
vif(model_1e)
```


### Variable selection summary `data_1`, (alla p-gränser = 0.1)

  Forward: `alko`, `arbslös_tot`, `religio` (VIF 1.68, 1.13, 1.54)
  
  Backward: `alko`, `arblösMän` `urban` (VIF 1.76, 1.09, 1.81)
  
  Both: `alko`, `arbslös_tot`, `religio` (VIF 1.68, 1.13, 1.54)
  
  Best $R_{ajd}^2$: `alko`, `arblösTot`, `religio` (VIF 1.68, 1.13, 1.54)\
  eller `arblösTot`, `urban`, `skilsmässo`, `religio`. (VIF 1.14, 2.57, 2.77, 1.33)

```{r}
# for created table of nested data
nested_data_1 <- data.frame(
  Metod= c(rep("Backward elimination", 3),
           linebreak(rep("Forward selection\nStep-wise (forward)\nBest adj. R sq. 1", 9),
                     align = "l"),
           #rep("Step-wise (forward)", 3),
           #rep("Best adj. R sq. 1", 3),
           rep("Best adj. R sq. 2", 4)),
  
  Variabler = c(names(model_1b$coefficients)[-1],
                sort(rep(names(model_1a$coefficients)[-1], 3)),
                #names(model_1c$coefficients)[-1],
                #names(model_1d$coefficients)[-1],
                names(model_1e$coefficients)[-1]),
  
  VIF = formatC(c(vif(model_1b),
                  rep(vif(model_1a)[1], 3),
                  rep(vif(model_1a)[2], 3),
                  rep(vif(model_1a)[3], 3),
                  #vif(model_1c),
                  #vif(model_1d),
                  vif(model_1e)), digits = 3),
  
  pVärden = formatC(c(summary(model_1b)$coefficients[-1,4],
                      rep(summary(model_1a)$coefficients[-1,4][1], 3),
                      rep(summary(model_1a)$coefficients[-1,4][2], 3),
                      rep(summary(model_1a)$coefficients[-1,4][3], 3),
                      #summary(model_1c)$coefficients[-1,4],
                      #summary(model_1d)$coefficients[-1,4],
                      summary(model_1e)$coefficients[-1,4]), digits = 3),
  
  rSqAdj = formatC(c(rep(summary(model_1b)$adj.r.squared, 3),
                     rep(summary(model_1a)$adj.r.squared, 3),
                     rep(summary(model_1c)$adj.r.squared, 3),
                     rep(summary(model_1d)$adj.r.squared, 3),
                     rep(summary(model_1e)$adj.r.squared, 4)), digits = 3),
  
  . = rep(" ", 16))

# Create a table with kable
table_1 <- nested_data_1 %>%
  kable(format = "latex", escape = FALSE, 
        caption = "Potentiella modeller Period 1 (p-gränser för algo. = 0.1)") %>%
  
  #column_spec(column = 1, bold = TRUE) %>% 
  
  # Collapse rows within the "Group" column
  collapse_rows(columns = c(1,2,3,4,5), valign = "middle",
                latex_hline = "major") %>%
  
  # Add some table formatting (optional)
  kable_styling("striped", full_width = FALSE) %>%
  row_spec(0, bold = TRUE, background = "lightgray")


# Display the table
table_1
```

```{r}
ggplot(all_1, aes(x=n, y=adjr)) + geom_point()

all_1
```

### Cooks dataset 1 (komplett)
```{r}
ols_plot_cooksd_bar(lm(sjmo ~ ., data_1 %>% select(sjmo, alko, arblösTot,
                                                   religio)))
```

## Dataset 2 (komplett data)
```{r}
all_2 <- ols_step_all_possible(model_2)
forward_2 <- ols_step_forward_p(model_2, penter = 0.1)
backward_2 <- ols_step_backward_p(model_2, prem = 0.1)
both_2 <- ols_step_both_p(model_2, pent = 0.1, prem = 0.1)
```

```{r}
model_2a <- lm(sjmo ~ ., data_2 %>% select(sjmo, alko, urban))          # forward
model_2b <- lm(sjmo ~ ., data_2 %>% select(sjmo, alko, arblösMän))     # backward
model_2c <- lm(sjmo ~ ., data_2 %>% select(sjmo, alko, urban))          # both
model_2d <- lm(sjmo ~ ., data_2 %>% select(sjmo, arblösMän, arblösTot, alko,
                                           urban, skilsmässo))          # r sq adj
model_2e <- lm(sjmo ~ ., data_2 %>% select(sjmo, arblösTot, urban, skilsmässo,
                                          religio))                     # r sq adj
vif(model_2a)
vif(model_2b)
vif(model_2c)
vif(model_2d)
vif(model_2e)
```

### Variable selection summary `data_2`, (alla p-gränser = 0.1)

  Forward: `alko`, `urban` (VIF 1.57, 1.57)
  
  Backward: `alko`, `arblösMän` (VIF 1.10, 1.10)
  
  Both: `alko`, `urban` (VIF 1.57, 1.57)
  
  Best $R_{ajd}^2$: `arblösMän`, `arblösTot`, `alko`, `urban` `skilsmässo` (VIF 19.88, 20.79, 6.28, 3.07, 7.76)\
  eller `arblösTot`, `urban`, `skilsmässo`, `religio`. (VIF 1.03, 2.23, 2.56, 1.28)
  
  Från data 2 så får vi lägst p-värden när vi kombinerar alkohol med 
  urbaniseringsindex. En alternativ modell, med högre förklaringsgrad, och
  nästintill lika låga p-värden hade varit konstellationen arblösTot, urban,
  skilsmässo, religio. Detta skildrar återigen svårigheterna med att trassla
  ut vilken variabel av skillsmässoindex och alkohol som är mest beskrivande.
  Ortogonal data hade behövts för att komma vidare.

```{r}
# for created table of nested data
nested_data_2 <- data.frame(
  Metod= c(rep("Backward elimination", 2),
           rep("Forward selection", 4),
           #rep("Step-wise (forward)", 2),
           rep("Best adj. R sq. 1", 5),
           rep("Best adj. R sq. 2", 4)),
  
  Variabler = c(names(model_2b$coefficients)[-1],
                sort(rep(names(model_2a$coefficients)[-1], 2)),
                #names(model_2c$coefficients)[-1],
                names(model_2d$coefficients)[-1],
                names(model_2e$coefficients)[-1]),
  
  VIF = formatC(c(vif(model_2b),
                  vif(model_2a),
                  vif(model_2c),
                  vif(model_2d),
                  vif(model_2e)), digits = 3),
  
  pVärden = formatC(c(summary(model_2b)$coefficients[-1,4],
                      sort(rep(summary(model_2a)$coefficients[-1,4],2)),
                      #summary(model_2c)$coefficients[-1,4],
                      summary(model_2d)$coefficients[-1,4],
                      summary(model_2e)$coefficients[-1,4]), digits = 3),
  
  rSqAdj = formatC(c(rep(summary(model_2b)$adj.r.squared, 2),
                     rep(summary(model_2a)$adj.r.squared, 2),
                     rep(summary(model_2c)$adj.r.squared, 2),
                     rep(summary(model_2d)$adj.r.squared, 5),
                     rep(summary(model_2e)$adj.r.squared, 4)), digits = 3),
  
  . = rep(" ", 15))

# Create a table with kable
table_2 <- nested_data_2 %>%
  kable(format = "latex", escape = FALSE, 
        caption = "Potentiella modeller Period 2 (p-gränser för algo. = 0.1)") %>%
  
  # Collapse rows within the "Group" column
  collapse_rows(columns = c(1,2,3,4,5), valign = "middle",
                latex_hline = "major") %>%
  
  # Add some table formatting (optional)
  kable_styling("striped", full_width = FALSE) %>%
  row_spec(0, bold = TRUE, background = "lightgray")


# Display the table
table_2
```

Pairwise plots
```{r}
pairs(data_1[2:8])
```

```{r}
pairs(data_2[2:8])
```


```{r}
all_2
```

Now to examine the cooks distance/leverage of the data sets.

```{r}
ols_plot_cooksd_bar(model_1)
```

Från plotten ovan får vi Jönköpings län som en väldigt inflytelserik
observation. Jönköping verkar ha varit väldigt religiöst under den givna
perioden, samtidigt som självmordindexet inte verkar vara speciellt
avvikande. I övriga län är dessa negativt korrelerade.

## Dataset 1 (Jönköping removed)
```{r}
# remove jönköpings län
data_1_red <- data_1 %>% filter(län != 6)
model_1_red <- lm(sjmo ~ ., data = data_1_red %>% select(!län))
```

```{r}
all_1_red <- ols_step_all_possible(model_1_red)
forward_1_red <- ols_step_forward_p(model_1_red, penter = 0.1)
backward_1_red <- ols_step_backward_p(model_1_red, prem = 0.1)
both_1_red <- ols_step_both_p(model_1_red, pent = 0.1, prem = 0.1)
```


```{r}
model_1a_red <- lm(sjmo ~ ., data_1_red %>% select(sjmo, religio, arblösTot,
                                                   skilsmässo, urban))  # forward
model_1b_red <- lm(sjmo ~ ., data_1_red %>% select(sjmo, arblösTot, alko)) # backward
model_1c_red <- lm(sjmo ~ ., data_1_red %>% select(sjmo, religio, arblösTot,
                                               skilsmässo, urban))      # both
model_1d_red <- lm(sjmo ~ ., data_1_red %>% select(sjmo, arblösMän, urban,
                                               skilsmässo, religio))    # r sq adj
vif(model_1a_red)
vif(model_1b_red)
vif(model_1c_red)
vif(model_1d_red)
```

### Variable selection summary `data_1_red` (Jönköpings län borttagen), (alla p-gränser = 0.1)

  Forward: `religio`, `arblösTot`, `skilsmässo`, `urban` (VIF 1.55, 1.23, 2.69, 2.74)
  
  Backward: `arblösTot`, `alko` (VIF 1.16, 1.16)
  
  Both: `religio`, `arbslös_tot`, `skilsmässo`, `urban` (VIF 1.55, 1.23, 2.69, 2.74)
  
  Best $R_{ajd}^2$: `arblösMän`, `urban`, `skilsmässo`, `religio`` (VIF 1.18, 2.85, 2.79, 1.48)


```{r}
ols_plot_cooksd_bar(model_2)
```
__________________________________________________________________________________________
## Dataset 2 (Norrbotten removed)
```{r}
# remove jönköpings län
data_2_red <- data_2 %>% filter(!län %in% c(25))
model_2_red <- lm(sjmo ~ ., data = data_2_red %>% select(!län))
```

```{r}
all_2_red <- ols_step_all_possible(model_2_red)
forward_2_red <- ols_step_forward_p(model_2_red, penter = 0.1)
backward_2_red <- ols_step_backward_p(model_2_red, prem = 0.1)
both_2_red <- ols_step_both_p(model_2_red, pent = 0.1, prem = 0.1)
```


```{r}
model_2a_red <- lm(sjmo ~ ., data_2_red %>% select(sjmo, alko, urban))  # forward
model_2b_red <- lm(sjmo ~ ., data_2_red %>% select(sjmo, alko, arblösMän)) # backward
model_2c_red <- lm(sjmo ~ ., data_2_red %>% select(sjmo, alko, urban))      # both
model_2d_red <- lm(sjmo ~ ., data_2_red %>% select(sjmo, arblösMän, urban,
                                               skilsmässo, religio))    # r sq adj
vif(model_2a_red)
vif(model_2b_red)
vif(model_2c_red)
vif(model_2d_red)
```

### Variable selection summary `data_2_red` (Norrbotten län borttagen), (alla p-gränser = 0.1)

  Forward: `alko`, `urban` (VIF 1.59, 1.59)
  
  Backward: `alko`, `arblösMän` (VIF 1.09, 1.09)
  
  Both: `alko`, `urban` (VIF 1.59, 1.59)
  
  Best $R_{ajd}^2$: `arblösMän`, `urban`, `skilsmässo`, `religio` (VIF 1.05, 2.31, 2.56, 1.29)
  

