
```{r, include=FALSE}
library(tidyverse)
library(olsrr)
library(car)
```

```{r, include=FALSE}
data <- read_table("A18-sjalv-win.dat",
                   col_names = c("län", "y1", "y2", "x51", "x41", "x52", "x42",
                                 "x11", "x12", "x61", "x62", "x21", "x22", "x3"))

data_1 <- data %>%
  select("län", "y1", "x51", "x41", "x11", "x61", "x21", "x3") %>%
  rename("län" = "län",
         "sjmo" = "y1",
         "arblös_män" = "x51",
         "arblös_tot" = "x41",
         "alko" = "x11",
         "urban" = "x61",
         "skilsmässo" = "x21",
         "religio" = "x3")

data_2 <- data %>%
  select("län", "y2", "x52", "x42", "x12", "x62", "x22", "x3") %>%
  rename("län" = "län",
         "sjmo" = "y2",
         "arblös_män" = "x52",
         "arblös_tot" = "x42",
         "alko" = "x12",
         "urban" = "x62",
         "skilsmässo" = "x22",
         "religio" = "x3")

save(data_1, file = "data_1.Rda")
save(data_2, file = "data_2.Rda")
```

## Models
```{r}
model_1 <- lm(sjmo ~ ., data = data_1 %>% select(!län))
model_2 <- lm(sjmo ~ ., data = data_2 %>% select(!län))
```

## Dataset 1 (komplett data)
```{r}
all_1 <- ols_step_all_possible(model_1)
forward_1 <- ols_step_forward_p(model_1, penter = 0.1)
backward_1 <- ols_step_backward_p(model_1, prem = 0.1)
both_1 <- ols_step_both_p(model_1, pent = 0.1, prem = 0.1)
```

```{r}
model_1a <- lm(sjmo ~ ., data_1 %>% select(sjmo, alko, arblös_tot, religio))  # forward
model_1b <- lm(sjmo ~ ., data_1 %>% select(sjmo, alko, arblös_män, urban))    # backward
model_1c <- lm(sjmo ~ ., data_1 %>% select(sjmo, alko, arblös_tot, religio))  # both
model_1d <- lm(sjmo ~ ., data_1 %>% select(sjmo, arblös_tot, urban,
                                           skilsmässo,religio))               # r sq adj
vif(model_1a)
vif(model_1b)
vif(model_1c)
vif(model_1d)
```


### Variable selection summary `data_1`, (alla p-gränser = 0.1)

  Forward: `alko`, `arbslös_tot`, `religio` (VIF 1.68, 1.13, 1.54)
  
  Backward: `alko`, `arblös_män` `urban` (VIF 1.76, 1.09, 1.81)
  
  Both: `alko`, `arbslös_tot`, `religio` (VIF 1.68, 1.13, 1.54)
  
  Best $R_{ajd}^2$: `alko`, `arblös_tot`, `religio` (VIF 1.68, 1.13, 1.54)\
  eller `arblös_tot`, `urban`, `skilsmässo`, `religio`. (VIF 1.14, 2.57, 2.77, 1.33)


## Dataset 2 (komplett data)
```{r}
all_2 <- ols_step_all_possible(model_2)
forward_2 <- ols_step_forward_p(model_2, penter = 0.1)
backward_2 <- ols_step_backward_p(model_2, prem = 0.1)
both_2 <- ols_step_both_p(model_2, pent = 0.1, prem = 0.1)
```

```{r}
model_2a <- lm(sjmo ~ ., data_2 %>% select(sjmo, alko, urban))          # forward
model_2b <- lm(sjmo ~ ., data_2 %>% select(sjmo, alko, arblös_män))     # backward
model_2c <- lm(sjmo ~ ., data_2 %>% select(sjmo, alko, urban))          # both
model_2d <- lm(sjmo ~ ., data_2 %>% select(sjmo, arblös_män, arblös_tot, alko,
                                           urban, skilsmässo))          # r sq adj
model_2e <- lm(sjmo ~ ., data_2 %>% select(sjmo, arblös_tot, urban, skilsmässo,
                                          religio))                     # r sq adj
vif(model_2a)
vif(model_2b)
vif(model_2c)
vif(model_2d)
vif(model_2e)
```

### Variable selection summary `data_2`, (alla p-gränser = 0.1)

  Forward: `alko`, `urban` (VIF 1.57, 1.57)
  
  Backward: `alko`, `arblös_män` (VIF 1.10, 1.10)
  
  Both: `alko`, `urban` (VIF 1.57, 1.57)
  
  Best $R_{ajd}^2$: `arblös_män`, `arblös_tot`, `alko`, `urban` `skilsmässo` (VIF 19.88, 20.79, 6.28, 3.07, 7.76)\
  eller `arblös_tot`, `urban`, `skilsmässo`, `religio`. (VIF 1.03, 2.23, 2.56, 1.28)
  
  Från data 2 så får vi lägst p-värden när vi kombinerar alkohol med 
  urbaniseringsindex. En alternativ modell, med högre förklaringsgrad, och
  nästintill lika låga p-värden hade varit konstellationen arblös_tot, urban,
  skilsmässo, religio. Detta skildrar återigen svårigheterna med att trassla
  ut vilken variabel av skillsmässoindex och alkohol som är mest beskrivande.
  Ortogonal data hade behövts för att komma vidare.

Pairwise plots
```{r}
pairs(data_1[2:8])
```

```{r}
pairs(data_2[2:8])
```


```{r}
all_2
```

Now to examine the cooks distance/leverage of the data sets.

```{r}
ols_plot_cooksd_bar(model_1)
```

Från plotten ovan får vi Jönköpings län som en väldigt inflytelserik
observation. Jönköping verkar ha varit väldigt religiöst under den givna
perioden, samtidigt som självmordindexet inte verkar vara speciellt
avvikande. I övriga län är dessa negativt korrelerade.

## Dataset 1 (Jönköping removed)
```{r}
# remove jönköpings län
data_1_red <- data_1 %>% filter(län != 6)
model_1_red <- lm(sjmo ~ ., data = data_1_red %>% select(!län))
```

```{r}
all_1_red <- ols_step_all_possible(model_1_red)
forward_1_red <- ols_step_forward_p(model_1_red, penter = 0.1)
backward_1_red <- ols_step_backward_p(model_1_red, prem = 0.1)
both_1_red <- ols_step_both_p(model_1_red, pent = 0.1, prem = 0.1)
```


```{r}
model_1a_red <- lm(sjmo ~ ., data_1_red %>% select(sjmo, religio, arblös_tot,
                                                   skilsmässo, urban))  # forward
model_1b_red <- lm(sjmo ~ ., data_1_red %>% select(sjmo, arblös_tot, alko)) # backward
model_1c_red <- lm(sjmo ~ ., data_1_red %>% select(sjmo, religio, arblös_tot,
                                               skilsmässo, urban))      # both
model_1d_red <- lm(sjmo ~ ., data_1_red %>% select(sjmo, arblös_män, urban,
                                               skilsmässo, religio))    # r sq adj
vif(model_1a_red)
vif(model_1b_red)
vif(model_1c_red)
vif(model_1d_red)
```

### Variable selection summary `data_1_red` (Jönköpings län borttagen), (alla p-gränser = 0.1)

  Forward: `religio`, `arblös_tot`, `skilsmässo`, `urban` (VIF 1.55, 1.23, 2.69, 2.74)
  
  Backward: `arblös_tot`, `alko` (VIF 1.16, 1.16)
  
  Both: `religio`, `arbslös_tot`, `skilsmässo`, `urban` (VIF 1.55, 1.23, 2.69, 2.74)
  
  Best $R_{ajd}^2$: `arblös_män`, `urban`, `skilsmässo`, `religio`` (VIF 1.18, 2.85, 2.79, 1.48)


```{r}
ols_plot_cooksd_bar(model_2)
```
__________________________________________________________________________________________
## Dataset 2 (Norrbotten removed)
```{r}
# remove jönköpings län
data_2_red <- data_2 %>% filter(!län %in% c(25))
model_2_red <- lm(sjmo ~ ., data = data_2_red %>% select(!län))
```

```{r}
all_2_red <- ols_step_all_possible(model_2_red)
forward_2_red <- ols_step_forward_p(model_2_red, penter = 0.1)
backward_2_red <- ols_step_backward_p(model_2_red, prem = 0.1)
both_2_red <- ols_step_both_p(model_2_red, pent = 0.1, prem = 0.1)
```


```{r}
model_2a_red <- lm(sjmo ~ ., data_2_red %>% select(sjmo, alko, urban))  # forward
model_2b_red <- lm(sjmo ~ ., data_2_red %>% select(sjmo, alko, arblös_män)) # backward
model_2c_red <- lm(sjmo ~ ., data_2_red %>% select(sjmo, alko, urban))      # both
model_2d_red <- lm(sjmo ~ ., data_2_red %>% select(sjmo, arblös_män, urban,
                                               skilsmässo, religio))    # r sq adj
vif(model_2a_red)
vif(model_2b_red)
vif(model_2c_red)
vif(model_2d_red)
```

### Variable selection summary `data_2_red` (Norrbotten län borttagen), (alla p-gränser = 0.1)

  Forward: `alko`, `urban` (VIF 1.59, 1.59)
  
  Backward: `alko`, `arblös_män` (VIF 1.09, 1.09)
  
  Both: `alko`, `urban` (VIF 1.59, 1.59)
  
  Best $R_{ajd}^2$: `arblös_män`, `urban`, `skilsmässo`, `religio` (VIF 1.05, 2.31, 2.56, 1.29)
  
  



Rader ur modell 1 som ska tas bort:
6, 2

Rader ur modell 2 som ska tas bort:
6, 9, 13, 25
