---
title: "Projekt A"
author: "Olivia Buhr"
date: "2023-09-20"
output: html_document
---

```{r setup, include=FALSE}
knitr::opts_chunk$set(echo = TRUE)
```

## R Markdown

multikolinjäritet sker när två eller fler förklarande variabler är högt korrelerade med varandra. 

```{r}
library(tidyverse)
library(car)
#library(sets)
load("data_1.Rda")
load("data_2.Rda")



data_1
data_2

```



```{r ,include =FALSE}

  
par(mfrow = (c(3,4)))
plot(data =data_1,arbetslöshetsindex_män ~ arbetslöshetsindex_total )
plot(data =data_1,skilsmässoindex  ~ alkoholindex)
plot(data =data_1,alkoholindex ~ arbetslöshetsindex_total)
plot(data =data_1,urbaniseringsindex ~ arbetslöshetsindex_total)
plot(data =data_1,skilsmässoindex  ~urbaniseringsindex)
plot(data =data_1,alkoholindex ~ urbaniseringsindex)
plot(data =data_1,religiositetsindex  ~ arbetslöshetsindex_total)
plot(data =data_1,skilsmässoindex  ~ arbetslöshetsindex_total )
plot(data =data_1,urbaniseringsindex ~ religiositetsindex )
plot(data =data_1,skilsmässoindex  ~ religiositetsindex )
plot(data =data_1,alkoholindex ~ religiositetsindex )


par(mfrow = (c(3,3)))
plot(data =data_1,självmordsfrekvens ~ arbetslöshetsindex_total )
plot(data =data_1,självmordsfrekvens  ~ alkoholindex)
plot(data =data_1,självmordsfrekvens ~ skilsmässoindex)
plot(data =data_1,självmordsfrekvens ~ arbetslöshetsindex_män)
plot(data =data_1,självmordsfrekvens ~ religiositetsindex)
plot(data =data_1,självmordsfrekvens ~ urbaniseringsindex)
par(mfrow = (c(1,1)))

#combinations = list()
#for (i in 0:5) {
#  print(data_1[i])
#  for (j in 0:5) {
#    if (i!=j) {
#      print(check_correlation(data_1[i],data_1[j]))
#      combinations.append(set(i,j))
#    }
#  }
#}

```

```{r}

  
par(mfrow = (c(2,3)))
plot(data =data_1,arbetslöshetsindex_total ~alkoholindex )
plot(data =data_1, skilsmässoindex ~alkoholindex)
plot(data =data_1,arbetslöshetsindex_män ~alkoholindex)
plot(data =data_1,urbaniseringsindex ~alkoholindex)
plot(data =data_1,religiositetsindex ~alkoholindex)

cor(data_1$religiositetsindex, data_1$alkoholindex)
cor(data_1$urbaniseringsindex , data_1$alkoholindex)
cor(data_1$skilsmässoindex , data_1$alkoholindex)
pairs(data_1, 3:8)
lm0 <- lm(data=data_1, formula=självmordsfrekvens ~ alkoholindex + urbaniseringsindex +skilsmässoindex + religiositetsindex  + arbetslöshetsindex_män + arbetslöshetsindex_total)
summary(lm0)
plot(lm0)

lm1 <- lm(data=data_1, formula=självmordsfrekvens ~ alkoholindex + urbaniseringsindex +skilsmässoindex + religiositetsindex  + arbetslöshetsindex_män +arbetslöshetsindex_total )

lm2 <- lm(data=data_2, formula=självmordsfrekvens ~ alkoholindex + urbaniseringsindex +skilsmässoindex + religiositetsindex + arbetslöshetsindex_total + arbetslöshetsindex_män )

lmmän <- lm(data=data_1, formula=självmordsfrekvens ~ alkoholindex + urbaniseringsindex +skilsmässoindex + religiositetsindex  + arbetslöshetsindex_män  )

lmtot <- lm(data=data_2, formula=självmordsfrekvens ~ alkoholindex + urbaniseringsindex +skilsmässoindex + religiositetsindex + arbetslöshetsindex_total  )

summary(lmmän)
summary(lmtot)

lmbest0 <- lm(data=data_1, formula=självmordsfrekvens ~   skilsmässoindex+ religiositetsindex + arbetslöshetsindex_total  +urbaniseringsindex )


lmbest1 <- lm(data=data_1, formula=självmordsfrekvens ~   skilsmässoindex+ religiositetsindex + arbetslöshetsindex_total   )

lmtest <- lm(data=data_1, formula=självmordsfrekvens ~  alkoholindex + urbaniseringsindex +skilsmässoindex + religiositetsindex + arbetslöshetsindex_total   )

lmbest2 <- lm(data=data_1, formula=självmordsfrekvens ~  alkoholindex + religiositetsindex + arbetslöshetsindex_total   )

lmbest3 <- lm(data=data_1, formula=självmordsfrekvens ~  alkoholindex + religiositetsindex + arbetslöshetsindex_total + urbaniseringsindex  )



summary(lmbest0)
summary(lmbest1)
summary(lmbest2)
summary(lmbest3)

vif(lmbest0)
vif(lmbest1)
vif(lmbest2)
vif(lmbest3)



vif(lm1)
vif(lm2)

summary(lm1) #verkar vara lite bättre att ha arbetslöshet_total istället för arbetslöshet_män
summary(lm2)
avPlots(lm1)
avPlots(lm2)
```

arbetslöshet tot + alkohol + religion (+ urban)
verkar ganska ekvivalent med arbetslöshet tot + skilsmässa + religion (+urban)
skilsmässa R adj 0.62 p-värde 3.095e-05
alkohol R adj 0.63 p-värde 2.318e-05. religion p-värde lite sämre men de andra lite sämre 



##Added Variable Plots


You can also embed plots, for example:

```{r pressure, echo=FALSE}

```

Note that the `echo = FALSE` parameter was added to the code chunk to prevent printing of the R code that generated the plot.
